臺灣板橋地方法院民事判決　　　　　　　 93年度訴字第709號
原　　　告　穎昌實業股份有限公司
法定代理人　乙○○
原　　　告　丙○○
　　　　　　丁○○
上列被告共
同訴訟代理
人　　　　　楊國宏律師
複 代理 人　余忠益律師
　　　　　　賴傳智
被　　　告　甲○○
訴訟代理人　許智勝律師
複 代理 人　林添進律師
上列當事人間請求返還押租金事件，經本院於民國94年2 月21日
言詞辯論終結，判決如下：
    主      文
被告應返還原告穎昌實業股份有限公司如附件一所示支票暨給付
新台幣拾貳萬元及自民國九十三年七月三十日起至清償日止，
按年息百分之五計算之利息。
被告應給付原告丙○○新台幣拾萬元及自民國九十三年七月三
十日起至清償日止，按年息百分之五計算之利息。
被告應返還原告丁○○如附件二所示支票暨給付新台幣貳拾柒萬
元及自民國九十三年七月三十日起至清償日止，按年息百分之五
計算之利息。
訴訟費用由被告負擔。
本判決第一項於原告穎昌實業股份有限公司以新台幣壹拾捌萬元
為被告供擔保後，得假執行；但被告得以新台幣伍拾陸萬元為原
告預供擔保，免為假執行。
本判決第二項於原告丙○○以新台幣壹拾萬元為被告供擔保後，
得假執行；但被告得以新台幣拾萬元為原告預供擔保，免為假
執行。
本判決第三項於原告丁○○以新台幣壹拾柒萬元為被告供擔保後
，得假執行；但被告得以新台幣伍拾壹萬元為原告預供擔保，免
為假執行。
    事實及理由
一、程序方面：
    (1)按訴狀送達後，原告不得將原訴變更或追加他訴，但請求
      之基礎事實同一者，或因情事變更而以他項聲明代最初之
      聲明者，不在此限，民事訴訟法第255 條第1 項第2 、4
      款分別定有明文。
    (2)本件原告穎昌實業股份有限公司（下稱穎昌公司）起訴時
      ，原聲明為：被告應返還如附件三所示之支票（合計8 張
      ）及返還押租保證新台幣（下同）240,000 元，並自起訴
      狀繕本送達翌日起至清償日止，按年息5%計算之利息。嗣
      以被告已就附件三內票號PG0000000 ，金額60,000元，及
      票號WK0000000 ，金額20,000元之2 張支票予以兌現為由
      ，將其聲明變更為：被告應返還如附件一所示支票（合計
      6 張）及給付320,000 元（押租保證金240,000 元及已兌
      領之預付租金80,000元），並自起訴狀繕本送達翌日起至
      清償日止，按年息5%計算之利息。原告於起訴後變更訴之
      聲明既係因情事變更之故，而以他項聲明代最初之聲明，
      且其請求之基礎事實亦屬同一，核與民事訴訟法第255 條
      第1 項第2 、4 款所定情形相符，自不在禁止之列，合先
      敘明。
二、原告主張：原告穎昌公司向被告承租台北縣三重市○○街16
    之2 號房屋，租賃期間自民國（下同）90年10月20日起至92
    年10月20日止，租金每月80,000元，押租保證金240,000 元
    ，原告穎昌公司於簽約後即支付押租保證金240,000 元，並
    交付如附件三所示支票8 紙予被告，用以預付自92年7 月20
    日起至92年11月19日止之租金（被告嗣已就票號PG0000000
    ，金額60,000元，及票號WK 0000000，金額20,000元之2 紙
    支票予以兌現，故被告除受領240,000 元押租保證金外，並
    受領預付之80,000元租金，現仍持有之支票為附件一所示之
    6 紙支票）；又原告丙○○以其個人名義與被告於92年3 月
    2 日簽訂房屋租賃契約，由原告丙○○向被告承租台北縣三
    重市○○街16號房屋作為倉庫之用，租賃期間自92年3 月10
    日起至93年3 月9 日止，租金每月100,000 元，押租保證金
    300,000 元，原告丙○○於簽訂契約當時，分別開立以丙○
    ○及訴外人量建企業有限公司名義之300,000 元支票交付予
    被告；原告丁○○與被告約定承租三重市○○街16之3 號房
    屋，租期5 年，至94年10月1 日止，每月租金80,000元，押
    租保證金270,000 元，原告丁○○開立並交付如附件二所示
    支票3 紙予被告，用以支付92年8 、9 、10 月 之租金。詎
    料，92年7 月22日晚上約8 點10餘分時，被告所有之門牌號
    碼為台北縣三重市○○街16之7 號房屋突然竄出火苗並延燒
    至鄰近房屋，原告等人向被告承租之上開房屋均遭波及，其
    滅失程度已不能達兩造合於約定使用之狀態，因兩造間之租
    賃關係於租賃標的物失火滅失時已當然消滅，爰依不當得利
    法律關係提起本件訴訟等語，並聲明：(一)被告應返還原告穎
    昌實業股份有限公司如附件一所示支票及給付320,000 元，
    並自起訴狀繕本送達翌日起至清償日止，按年息5%計算之利
    息。(二)被告應給付原告丙○○300,000 元，及自起訴狀繕本
    還原告丁○○如附件二所示支票及返還押租保證金270,000
    元，並自起訴狀繕本送達翌日起至清償日止，按年息5%計算
    之利息。(四)原告願供擔保聲請宣告假執行。
三、被告則以下列陳詞置辯，並聲明：原告之訴及假執行之聲請
    均駁回。如受不利之判決，願供擔保請免為假執行。
    (一)被告基於如下之理由，毋須返還押租金：
      1.原告穎昌公司部分：據悉穎昌公司對系爭房屋有投保火
        災保險而獲理賠，該房屋所有權人為被告，故該保險理
        賠金應由被告受領，倘穎昌公司願將該保險理賠金交付
        被告，被告即同意願原告之請求，況在火災發生後，系
        爭房屋殘存之鋼構鐵皮等係交由原告介紹之古新實業有
        限公司負責清理保管，穎昌公司就此亦應加以處理。
      2.原告丙○○部分：系爭房屋火災事故後，原告即失去聯
        繫，被告無從與之洽談押租金處理事宜，且原告丙○○
        對於系爭房屋之滅失是否與有過失，尚待查明。
      3.原告丁○○部分：原告丁○○承租被告房屋係供潔琳實
        業公司使用，詎原告在系爭房屋遭燒毀前，任意更改原
        為置物之倉庫為住家，隨處堆置易燃物品（如瓦斯桶）
        ，已違反租賃契約第9 條、第10條規定，且火災發生時
        該公司尚有人員在場，何以未協助滅火，原告丁○○對
        於損害之擴大顯然與有過失。被告因系爭房屋滅失遭受
        鉅額損失，此部分原告有歸責事由，被告可主張扣抵押
        租金。
    (二)原告起訴主張系爭房屋因可歸責於被告之事由而全部滅失
      ，租賃關係然消滅，但系爭房屋滅失是否可歸責於被告，
      原告並未舉證證明。
四、查原告主張原告穎昌公司向被告承租台北縣三重市○○街16
    之2 號房屋，租賃期間自90年10月20日起至92年10月20日止
    ，租金每月80,000元，押租保證金240,000 元，原告穎昌公
    司已支付被告押租保證金240,000 元，並交付如附件三所示
    支票8 紙，用以預付自92年7 月20日起至92年11月19日止之
    租金，被告嗣已就其中票號PG0000000 ，金額60,000元，及
    票號WK0000000 ，金額20,000元之2 紙支票予以兌現，現仍
    執有如附件一所示支票6 紙；原告丙○○與被告於92年3 月
    2 日簽訂房屋租賃契約，由原告丙○○向被告承租台北縣三
    重市○○街16號房屋作為倉庫之用，租賃期間自92年3 月10
    日起至93年3 月9 日止，租金每月10 0,000元，押租保證金
    300,000 元，原告丙○○於簽訂契約當時即支付押租保證金
    300,000 元予被告；原告丁○○於89年10月2 日向被告承租
    台北縣三重市○○街16之3 號房屋，租期5 年，至94年10月
    1 日止，每月租金80,000元，押租保證金270,000 元，原告
    丁○○均依約交付，並交付如附件二所示支票3 紙予被告，
    用以支付92年8 、9 、10月之租金共計240,000 元。詎料，
    92年7 月22日晚上8 時10分許，原告等人承租之上開房屋因
    鄰近房屋失火而遭波及，其滅失程度已不能達兩造合於約定
    使用之狀態等情，業據原告提出穎昌公司客戶簽收回執單影
    本乙件、租賃契約書影本乙件、付款支票影本乙份等為證，
    且為被告所不爭執，並經本院依原告聲請向台北縣政府消防
    局調取92年7 月22日20時26分三重市○○街16號、16之1 、
    16之2 、16之3 、16之6 、16之8 、18號火災原因調查報告
    書核閱無訛，自堪信為真實。
五、按租賃乃係一方當事人以物租與他方使用、收益，他方支付
    租金之契約，故租賃標的物如在租賃關係存續中滅失，無論
    其原因如何（即不論可否歸責於承租人或出租人之事由），
    租賃之客體既已不存在，租賃關係即當然終了，嗣後承租人
    自無支付租金之義務，因擔保租金支付義務所交之押租金，
    亦得請求返還（司法院院字第1950號第5 項解釋、院字第19
    94號第2 項解釋及院解字第2979號解釋、最高法院19年上字
    第1060號判例參照）。本件原告三人向被告承租之房屋既均
    因失火而燒毀，被告亦自認失火後前開房屋之現況已達不堪
    使用狀態（見本院94年1 月13日言詞辯論筆錄），此外再佐
    以台北縣政府消防局檢送火災原因報告書內所附之現場照片
    顯示前開房屋主鋼樑彎曲變形，磚牆及鐵皮屋均已嚴重塌陷
    ，堪認本件租賃標的物應已達全部滅失之程度，依上開說明
    ，兩造間租賃關係即因租賃客體之不存在而當然消滅。被告
    原因租賃關係而向原告收取之押租保證金暨收受原告穎昌公
    司及丁○○分別交付用以預付租金之支票，於租賃關係消滅
    後即失所據，是原告依不當得利法律關係請求：(一)被告應返
    還原告穎昌實業股份有限公司如附件一所示支票及給付320,
    000 元，並自起訴狀繕本送達翌日即93年7 月30日起至清償
    日止，按年息5%計算之利息；(二)被告應給付原告丙○○300,
    000 元，及自起訴狀繕本送達翌日即93年7 月30日起至清償
    日止，按年息5%計算之利息；(三)被告應返還原告丁○○如附
    件二所示支票及返還押租保證金270,000 元，並自起訴狀繕
    本送達翌日即93年7 月30日起至清償日止，按年息5%計算之
    利息，均屬有理，應予准許。
六、被告雖辯稱原告丁○○任意更改原為置物之倉庫為住家，隨
    處堆置易燃物品（如瓦斯桶），且火災發生時該公司尚有人
    員在場，未協助滅火，對於損害之擴大與有過失云云，惟此
    已為原告丁○○所否認，且本案火災經鑑定結果，起火處為
    台北縣三重市○○街16號倉庫（即阿其片場）入門右側中間
    附近處所，起火原因則屬不明，有台北縣政府消防局火災原
    因調查報告書在卷可稽。原告丁○○所承租之台北縣三重市
    ○○街16之3 號房屋既非火災起火處，故被告所指原告丁○
    ○有任意更改倉庫為住家及堆置易燃物品之情縱令屬實，亦
    難認與本件火災之起因有任何關連性，或與被告出租之多間
    房屋因火災滅失所生之損害擴大有相當因果關係存在，是被
    告據此抗辯其毋須返還原告丁○○繳付之押租金，洵屬無據
    ，難認有理。又被告聲請訊問證人周憶萍，其待證事實乃係
    證明原告丁○○確有任意更改倉庫為住家及堆置易燃物品之
    行為，對損害之擴大與有過失，然本院就此部分之認定理由
    已詳述如前，故認並無訊問之必要。至被告另以原告穎昌公
    司對承租之房屋有投保火災保險而獲理賠，因房屋所有權人
    為被告，該保險理賠金應由被告受領，暨火災發生後，系爭
    房屋殘存之鋼構鐵皮等係交由原告介紹之古新實業有限公司
    負責清理保管，穎昌公司就此亦應加以處理等做為其毋須返
    還押租金之抗辯理由，經核均與本案無涉，顯無理由，併予
    敘明。
七、兩造皆陳明願供擔保，聲請宣告假執行及免為假執行，經核
    均無不合，爰分別酌定相當擔保金額准許之。
八、本件事證已臻明確，兩造所為其餘主張、陳述並所提之證據
    ，經審酌後，認均與本件判決之結論無礙，爰不再一一論述
    。
九、訴訟費用負擔之依據：民事訴訟法第78條。
中　　華　　民　　國　　94　　年　　3 　　月　　 7　　日
                    民事第二庭  法　官　程怡怡
以上正本係照原本作成
如對本判決上訴，須於判決送達後20日內向本院提出上訴狀
中　　華　　民　　國　　94　　年　　3 　　月　　 7　　日
                                書記官　楊舒惟
